---
title: "Gapminder: esperanza de vida y desarrollo económico"
author: "Gemma Planas"
date: "`r Sys.Date()`"
output:
  ioslides_presentation:
    widescreen: true
---

## Objetivo del proyecto

### Objetivo principal

Analizar la evolución de la esperanza de vida a nivel mundial y estudiar su relación con el desarrollo económico entre 1952 y 2007.

### Objetivos específicos

- Analizar la evolución temporal de la esperanza de vida.
- Comparar la esperanza de vida entre continentes.
- Estudiar la relación entre PIB per cápita y esperanza de vida.
- Resumir los principales indicadores del conjunto de datos.

---

## Datos

La base de datos utilizada es **Gapminder**, que contiene indicadores socioeconómicos de diferentes países a lo largo del tiempo.

### Características principales

- **142 países**
- **5 continentes**
- Periodo: **1952–2007**
- Variables principales:
  - País
  - Continente
  - Año
  - Esperanza de vida
  - Población
  - PIB per cápita

Los datos fueron previamente explorados y depurados mediante código R.

---

## Evolución de la esperanza de vida

```{r cargar-datos, echo=FALSE, message=FALSE, warning=FALSE}
library(tidyverse)

datos <- read_csv("../data/gapminder_limpio.csv")

evolucion_vida <- datos %>%
  group_by(year) %>%
  summarise(
    esperanza_vida_media = mean(lifeExp),
    .groups = "drop"
  )
```

```{r grafico-vida, echo=FALSE, fig.width=9, fig.height=5}
ggplot(
  evolucion_vida,
  aes(x = year, y = esperanza_vida_media)
) +
  geom_line(linewidth = 1) +
  geom_point(size = 2) +
  labs(
    title = "Evolución de la esperanza de vida mundial",
    x = "Año",
    y = "Esperanza de vida media (años)"
  ) +
  theme_minimal(base_size = 14)
```

---

## Evolución de la esperanza de vida

### Principal resultado

La esperanza de vida media aumentó de:

**49,1 años en 1952**

a

**67,0 años en 2007**

Esto supone una mejora de aproximadamente **17,9 años** durante el periodo estudiado.

### Interpretación

Se observa una tendencia ascendente clara a lo largo de todo el periodo.

---

## Diferencias entre continentes

```{r continente, echo=FALSE}
vida_continente <- datos %>%
  group_by(continent) %>%
  summarise(
    esperanza_vida_media = mean(lifeExp),
    .groups = "drop"
  ) %>%
  arrange(desc(esperanza_vida_media))
```

```{r grafico-continentes, echo=FALSE, fig.width=9, fig.height=5}
ggplot(
  vida_continente,
  aes(
    x = reorder(continent, esperanza_vida_media),
    y = esperanza_vida_media
  )
) +
  geom_col() +
  labs(
    title = "Esperanza de vida media por continente",
    x = "Continente",
    y = "Esperanza de vida media (años)"
  ) +
  theme_minimal(base_size = 14)
```

---

## PIB y esperanza de vida

```{r correlacion, echo=FALSE}
correlacion <- cor(
  datos$gdpPercap,
  datos$lifeExp
)
```

```{r grafico-pib, echo=FALSE, fig.width=9, fig.height=5}
ggplot(
  datos,
  aes(x = gdpPercap, y = lifeExp)
) +
  geom_point(alpha = 0.5) +
  geom_smooth(
    method = "lm",
    se = FALSE
  ) +
  scale_x_log10() +
  labs(
    title = "Relación entre PIB per cápita y esperanza de vida",
    x = "PIB per cápita (escala logarítmica)",
    y = "Esperanza de vida (años)"
  ) +
  theme_minimal(base_size = 14)
```

---

## PIB y esperanza de vida

### Resultado principal

La correlación entre PIB per cápita y esperanza de vida es:

# `r round(correlacion, 3)`

### Interpretación

Existe una **asociación positiva moderada** entre ambas variables.

En general, los países con un PIB per cápita más elevado tienden a presentar una mayor esperanza de vida.

**Importante:** correlación no implica causalidad.

---

## Indicadores principales

```{r tabla-resumen, echo=FALSE}
resumen <- tibble(
  Indicador = c(
    "Países",
    "Continentes",
    "Año inicial",
    "Año final",
    "Esperanza de vida inicial",
    "Esperanza de vida final",
    "PIB per cápita medio",
    "Correlación PIB - vida"
  ),
  Valor = c(
    n_distinct(datos$country),
    n_distinct(datos$continent),
    min(datos$year),
    max(datos$year),
    round(
      mean(
        datos$lifeExp[
          datos$year == min(datos$year)
        ]
      ),
      1
    ),
    round(
      mean(
        datos$lifeExp[
          datos$year == max(datos$year)
        ]
      ),
      1
    ),
    round(mean(datos$gdpPercap), 0),
    round(correlacion, 3)
  )
)

knitr::kable(
  resumen,
  col.names = c("Indicador", "Valor"),
  align = c("l", "c")
)
```

---

## Principales hallazgos

### 1. Mejora de la esperanza de vida

La esperanza de vida mundial aumentó considerablemente entre 1952 y 2007.

### 2. Diferencias geográficas

La esperanza de vida media presenta diferencias importantes entre continentes.

### 3. Relación con el desarrollo económico

Existe una asociación positiva entre PIB per cápita y esperanza de vida.

### 4. Análisis reproducible

Todos los resultados y gráficos se generan mediante código R.

---

## Conclusiones

### ¿Qué hemos encontrado?

- La esperanza de vida mundial aumentó de **49,1 a 67,0 años**.
- Existen diferencias de esperanza de vida entre continentes.
- El PIB per cápita presenta una relación positiva con la esperanza de vida.
- La correlación observada es de aproximadamente **0,584**.

### Conclusión general

Los países con mayores niveles de desarrollo económico presentan, en promedio, una mayor esperanza de vida.

Sin embargo, estos resultados son **descriptivos y correlacionales** y no permiten establecer causalidad.

---

## Reproducibilidad

El proyecto se ha desarrollado utilizando:

**RStudio + R + GitHub + R Markdown + Shiny**

### Estructura del proyecto

```text
R/
├── 01_limpieza.R
└── 02_analisis.R

data/
└── gapminder_limpio.csv

dashboard/
└── app.R

informe/
└── informe_gapminder.Rmd

presentacion/
└── presentacion_gapminder.Rmd
```

Todo el análisis puede ser reproducido a partir del código y los datos incluidos en el repositorio.

---

## Gracias

# Gapminder

### Esperanza de vida y desarrollo económico

**Gemma Planas**






